# 怎么按照权益性交易的原则进行处理

提问人：沙漠旅者 时间：2016-10-27 15:31:35
按照《财政部关于做好执行会计准则企业 2008 年年报工作的通知》财会函[2008]60号文企业购买上市公司，被购买的上市公司不构成业务的，购买企业应按照权益性交易的原则进行处理，不得确认商誉或计入当期损益。实务中适用上述会计处理原则的常见情况有如下三种： 1 ）非上市公司通过购买“空壳”上市公司实现借壳上市； 2 ）非上市公司借壳上市，“壳公司”中除现金和金融资产外无其他非货币性资产； 3 ）上市公司和非上市公司通过资产置换，置出全部资产负债，另外增发股票收购非上市公司资产负债（股权），非上市公司实现借壳上市。
非上市公司借壳上市，“壳公司”中除现金和金融资产外无其他非货币性资产，如果壳公司中包含少量的固定资产（比如 10 万）及无形资产（ 8 万）是否属于不构成业务的情况。

回答人：chenyiwei
从理论上说，这些保留的固定资产、无形资产是否构成“业务”取决于这些资产之间是否存在内在关联，共同构成了包含“业务三要素”的资产组合，与其规模大小没有直接关系。在目前的实务操作中，被借壳的上市公司保留原有业务的情况较为少见。但是，在国内A股的借壳上市交易中，购买方所支付的购买成本事实上包含了很大一块“壳资源价值”，这部分壳资源价值与留存的上市公司原有业务无关，因此不论上市公司保留的资产是否构成业务，对交易价格中属于壳资源价值的部分都按权益性交易原则冲减合并报表中的权益，不确认为商誉。所确认的商誉仅限于交易价格中用于取得上市公司原有业务的部分。事实上，因为被借壳的上市公司其自身原有业务往往经营状况不佳，故所确认的商誉金额一般很小。
由于目前借壳上市案例中，绝大多数为借净壳上市，借非净壳上市即上市公司保留的资产、负债构成业务的案例并不多，根据查询结果，最近一段时间内有四个具有代表性的构成业务的反向购买案例，包括 2014 年 3 月完成的合力泰（002217.SZ）借壳联合化工、2015 年 4 月完成的国轩高科（002074.SZ）借壳东源电器、 2015 年 8 月完成的未名医药（002581.SZ）借壳万昌科技和 2016 年 3 月完成的新光圆成（002147.SZ）借壳方圆支承。 从上述案例的公开披露资料看，上述公司在确定反向购买合并成本时均未采用购买方的公允价值作为计量基础，而是采用了适当的估值技术确定合并成本,进而确认合并财务报表中的商誉，各案例相关具体情况如下表所示： 单位：万元 项目 合力泰 国轩高科 未名医药 新光圆成 反向购买日 2014 年 3 月 31 日 2015 年 4 月 30 日2015 年 9 月 30 日 2016 年 3 月 24 日 反向购买合并成本金额 98,654.63 63,239.57 100,131.89 86,638.76 取得的上市公司可辨认净资产公允价值 97,557.34 55,196.80 80,806.46 86,638.76 确定的商誉金额 1,097.29 8,042.77 19,325.43 -

提问人：zhs7403 时间：2016-10-27 22:13:40
上述公司在确定反向购买合并成本时均未采用购买方的公允价值作为计量基础，而是采用了适当的估值技术确定合并成本。 陈老师，您这句话的意思是不是按照教材说的方式（视同母公司增发）确定合并陈本，而是估值技术，如果估值技术如何估值？

回答人：chenyiwei
一般做法是被购买方（上市公司）原有业务资产组的评估值。能用收益法评估的就用收益法（不考虑作为上市公司流通权溢价因素，只是该业务自身可产生的独立现金流折现），不然就用重置成本法。

提问人：zhs7403 时间：2016-10-28 08:49:33
陈老师，如果按照您的理解，能用收益法评估的就用收益法（不考虑作为上市公司流通权溢价因素，只是该业务自身可产生的独立现金流折现），不然就用重置成本法。那么取得的上市公司可辨认净资产公允价值是重置成本法的评估值，则商誉就成了收益法和重置成本法的差额。请问该如何理解？

回答人：chenyiwei
是这样理解。此时按准则中的理论方法计算的合并成本（交易价格）与收益法下上市公司原有业务评估值之间的差额是为了取得上市公司的壳资源所支付的对价，在合并报表层面按权益性交易处理。

提问人：沙漠旅者 时间：2016-10-28 09:39:54
陈版主，如果不构成业务，按照权益性交易的原则进行处理。合并成本是否依然按照教材所说确认，即，法律上的子公司如果以发行权益性证券的方式为获取在合并后报告主体的股权比例，应向法律上母公司的股东发行的权益性证券的数量与其公允价值计算的结果。合并成本与法律上母公司可辨认净资产公允价值的差额调整资本公积，资本公积不足冲减的调整留存收益？

回答人：chenyiwei
严格来说，合并成本只是取得上市公司原有业务的对价（等于原有业务的收益法或成本法评估值）。按教材所说的方法算出的金额是“交易价格”，交易价格与合并成本之间的差额是“壳资源费”，在合并报表层面冲减权益。

提问人：zengfengxia 时间：2016-10-31 17:13:39
之前更多提到的是对于取得的净壳企业，冲减资本公积。但构成业务的，需要分清楚合并成本和壳资源价值，壳资源价值作为权益性交易冲减资本公积，这个结论基础是什么？

回答人：chenyiwei
净壳交易中差额冲减资本公积，就是将壳资源价值按权益性交易原则处理。这一原则也应当适用于被购买的上市公司构成业务，但交易价格中存在可明确识别的与该业务无直接关系的壳资源费的情况，以保持逻辑一致性。

提问人：sunzbshiye 时间：2017-01-04 11:34:55
请问陈版： ①所说的权益性交易，不再确认商誉，而是确认资本公积。具体会计处理是不是这样理解，即，原合并抵消分录中商誉换成资本公积科目即可。
②您所说的即使构成业务，也要区分壳资源价值与业务价值，实务中仍然还是一刀切吧，即，要么归类为有业务，要么归类为净壳处理。

回答人：chenyiwei
一般还是会尽量分离，否则巨额商誉带来的后续减值压力在很多情况下都是上市公司无法承受的。

提问人：sunzbshiye 时间：2017-1-5 16:58:17
陈版，我看了一下新光圆成的备考报告，商誉的处理确实是您说的，区分壳价值，计入了资本公积，因此商誉为零。
我感到不解的是他们的权益性工具，仍然加上了上市公司为支付购买对价而发行的股份。理论上，作为反向并购，合并日报表中的股本应当仅仅是法律上的子公司原股本加上假定发行的股本。 还请陈版赐教，感谢！

回答人：chenyiwei
我理解是指“数量和种类”包括了上市公司本次增发的股份数，但合并报表层面的金额可能仍然是按照准则讲解中所述方法计算的。你可以查一下该对应的备考报表。

提问人：呼叫帮助 时间：2018-06-18 17:34:04
权益易形成的资本公积 请问一下就是像比如收购子公司少数股权，控股股东对上市公司捐赠形成的资本公积进入其下面哪个明细，是资本溢价吗 dxnb123 回复 个人理解，资本公积-资本溢价转增资本是法人主体的经济行为，而合并主体只是报告主体，不能站在报告主体角度去看待法人主体行为。
是否所有权益易形成的资本公积均在其项下的资本溢价中核算？ 另外，同一控制下企业合并的子公司在合并前因权益易形成的资本溢价，在合并后是否应保留在合并报表中的资本溢价中？ chenyiwei 回复 1 、权益结算的股份支付形成的资本公积和可转债中的权益成分最初在初始确认时都是计入“资本公积——其他资本公积”，在等待期满后或者转股时（或者到期失效时）转入股本溢价。
除此之外，其他权益易形成的资本公积从初始确认时即计入 “ 股本溢价 ” 。。 2 、同一控制下企业合并的子公司在合并前因权益易形成的资本溢价，在合并后应保留在合并报表中的资本溢价中，但应扣除所支付的现金等合并对价的账面价值。
但应扣除所支付的现金等合并对价的账面价值？怎么理解？谢谢！ chenyiwei 点评 在合并报表层面，同一控制下合并的合并日，相当于将所支付的对价的账面价值从净资产中扣减（《计学撮要 2011 》中就提到这种情况下支付的现金对价应作为“支付的其他与筹资活动有关的现金”）。 发表于 2015-1-6 版主可否指导一下理论依据是什么？ chenyiwei 点评 见准则应用指南附录——会计科目和主要账务处理。 发表于 2015-1-6 陈版，dxnb123 回复 个人理解，资本公积-资本溢价转增资本是法人主体的经济行为，而合并主体只是报告主体，不能站在报告主体角度去看待法人主体行为。这句话怎么理解？

回答人：chenyiwei
就是我以前多次提到的：权益按公司法规定的口径的分类仅对法人主体有特定含义，而合并报表主体不是法人，所以这些权益项目的划分不受此约束，包括合并报表层面可将资本公积冲减为负数等。